臺灣高等法院民事判決
108年度上易字第1416號
上  訴  人  王笙庄  
被  上訴人  游健發  
訴訟代理人  林柏裕律師
複  代理人  張智尊律師
上列當事人間債務人異議之訴事件，上訴人對於中華民國108年8
月9日臺灣桃園地方法院107年度訴字第1493號判決提起上訴，本
院於109年5月26日言詞辯論終結，判決如下：
    主      文
上訴駁回。
第二審訴訟費用由上訴人負擔。
    事實及理由
一、被上訴人主張：伊不認識上訴人，亦未向其借款，詎上訴人
    持非伊所簽發如附表所示本票（下稱系爭本票），聲請本票
    裁定，經臺灣新北地方法院（下稱新北地院）以107年度司
    票字第1189號裁定准許（下稱系爭裁定），並持之向原法院
    聲請查封伊所有門牌號碼桃園市○○區○○○街00巷00號房地，
    經原法院以107年度司執字第37777號強制執行事件所受理（
    下稱系爭執行事件）。惟系爭本票上之印章非真正，伊亦未
    授權任何人簽發系爭本票，無庸負本票責任。爰依民事訴訟
    法第247條、強制執行法第14條第2項規定，請求確認系爭本
    票債權不存在及系爭執行事件之強制執行程序應予撤銷等語
    。
二、上訴人則以：訴外人游貴珠係被上訴人之妹，亦為云泰實業
    有限公司（下稱云泰公司）之負責人，訴外人李曉菁為云泰
    公司股東。云泰公司前於民國105年6月13日以游貴珠及被上
    訴人為連帶保證人，向新光國際租賃股份有限公司（下稱新
    光公司）租賃車牌號碼000－0000號汽車（下稱系爭汽車），
    簽立車輛租賃契約（下稱系爭租約），嗣經游貴珠購買系爭
    汽車變更車牌號碼為000－0000號。游貴珠因滯欠稅捐，於10
    7年1月間遭財政部北區國稅局發函禁止就系爭汽車移轉或設
    定他項權利登記，擬以系爭汽車向伊借款（下稱系爭借款）
    ，並委託李曉菁處理，經李曉菁提出游貴珠之委託書、系爭
    租約、被上訴人之身分證、健保卡、全國財產稅總歸戶財產
    查詢清單、名片之照片，復電詢被上訴人同意擔任系爭借款
    之連帶保證人，由李曉菁交付系爭本票為擔保，伊即交付系
    爭借款予李曉菁。詎游貴珠迄未清償系爭借款，被上訴人就
    系爭本票應負發票人責任等語，資為抗辯。 
三、原審判決被上訴人全部勝訴，上訴人不服提起上訴，並聲明
    ：㈠原判決廢棄。㈡被上訴人在第一審之訴駁回。被上訴人則
    答辯聲明：上訴駁回。
四、不爭執事項（見本院卷60頁，並因論述為部分文字增刪）：
  ㈠系爭本票上載發票人為被上訴人、游貴珠、李曉菁，於附表
    所示之發票日簽發，票面金額分別為50萬元、2萬元，票面
    蓋有被上訴人姓名之印文及游貴珠、李曉菁之印章。
  ㈡上訴人持系爭本票向新北地院聲請本票裁定強制執行，經系
    爭裁定准上訴人就系爭本票金額及自107年2月21日起至清償
    日止，按年息百分之6計算之利息，得為強制執行。
  ㈢上訴人嗣持系爭裁定及確定證明書為執行名義，聲請對被上
    訴人強制執行，經原法院執行處以系爭執行事件受理。
  ㈣被上訴人以游貴珠、李曉菁於不詳時地，盜刻其印章1個，在
    如附表所示本票上，各偽蓋「游健發」印文2枚，用以表示
    其與游貴珠共同擔任系爭本票發票人，再於不詳時、地，將
    系爭本票交付予上訴人，由上訴人持以向新北地院聲請對系
    爭本票准許強制執行而行使之，足以生損害於其及新北地院
    對裁定之正確性，對上訴人、游貴珠及李曉菁提出刑事告訴
    ，經臺灣新北地方檢察署（下稱新北地檢署）檢察官以108
    年度偵字第32349號為不起訴處分，嗣經臺灣高等檢察署以1
    08年度上聲議字第9584號再議發回，現由新北地檢署檢察官
    以109年度偵續字第52號案件偵查中。
  ㈤系爭本票上有指紋各3枚，經內政部警政署刑事警察局鑑定結
    果認編號1、2、4、5指紋均為同一指指紋，與被上訴人指紋
    比對未發現相同者，編號3、6指紋，因紋線欠清晰、紋線重
    疊、特徵點不足，無法比對。
五、法院之判斷：
　㈠被上訴人請求確認兩造間系爭本票債權不存在，有無理由？
  ⒈系爭本票所蓋用之被上訴人印章是否真正？
　⑴按票據具有無因性之特質，票據行為一經成立後，即與其基
    礎之原因關係各自獨立，票據權利之行使不以其原因關係存
    在為前提，票據債務人請求確認票據債權不存在時，執票人
    僅須就該票據之真實，負證明之責，對於該票據作成之原因
    為何，則無庸證明，票據債務人應就其抗辯之原因事實，先
    負舉證責任。必待為票據基礎之原因關係確立後，法院就此
    項原因關係進行實體審理時，當事人就該原因關係是否有效
    成立或已否消滅等事項有所爭執，始適用各該法律關係之舉
    證責任分配原則（最高法院107年度台簡抗字第252號裁定意
    旨參照）。又本票本身是否真實，即是否為發票人所作成，
    應由執票人負證明之責，故發票人主張本票係偽造，對執票
    人提起確認本票係偽造或本票債權不存在之訴者，應由執票
    人就本票為真正之事實，先負舉證責任（最高法院100年度
    台簡抗字第19號裁定意旨參照）。
　⑵被上訴人主張系爭本票非其簽發，為上訴人所否認，辯稱系
    爭本票與系爭租約之「游健發」印文相符云云，並提出系爭
    租約為憑（見原審卷66頁）。惟查，系爭租約及系爭本票上
    之印鑑均為一般木製之方便章，雖形貌雷同，然無法逕認兩
    者印章同一。再者，原審囑託內政部警政署刑事警察局就系
    爭本票留存指紋與被上訴人指紋進行鑑定，經108年6月12日
    刑紋字第1080053152號鑑定書認定：系爭本票其上指紋各3
    枚，比對結果編號1、2、4、5指紋均為同一指指紋，與被上
    訴人指紋比對，未發現相符者，編號3 、6指紋，因紋線欠
    清晰、紋線重疊、特徵點不足，無法比對等語（見原審卷15
    7至159頁），難認被上訴人曾經手系爭本票甚或親自簽發系
    爭本票。又上訴人自承未曾見過被上訴人，係李曉菁稱被上
    訴人有擔任系爭租約之連帶保證人，交付系爭本票背面有被
    上訴人印文等語（見原審卷19、175、176頁），足徵上訴人
    未親見被上訴人於系爭本票用印。而李曉菁於臺灣士林地方
    檢察署108年度偵字第7714、11481、11482號偽造有價證券
    案件（下稱系爭偵查案）108年10月8日、同月29日偵訊中供
    稱：系爭本票被上訴人之印文不是伊蓋印，也不是伊提供印
    章等語（見本院限閱卷24頁），均不足證明被上訴人簽發系
    爭本票一節存在。
　⑶上訴人雖以系爭租約及被上訴人之身分證、健保卡、全國財
    產稅總歸戶財產查詢清單、名片等照片為證（見原審卷65、
    66、68至72頁），抗辯被上訴人知悉游貴珠向伊借款，且願
    意擔任保證人提供擔保，始提供個人資料云云。然查，依證
    人即被上訴人之妹游貴珠證稱：被上訴人對於簽發系爭本票
    不知情，伊於104年擔任云泰公司負責人時，李曉菁稱其無
    信用無法買房子，需要一位擔保人，伊、被上訴人及嫂嫂於
    105年左右帶上開證件資料一同北上，被上訴人在李曉菁的
    辦公室把所有文件、證件收在其桌上，被上訴人與嫂嫂回到
    車上等伊，李曉菁拿被上訴人所有資料影印等語（見原審卷
    49至51頁）；以及訴外人即系爭租約新光公司對保人程得偉
    於新北地檢署107年度他字第4210號案件（下稱他字卷）證
    稱：本件是純租車，怕租車的人不付款把車開走所以要求保
    證人，伊至被上訴人桃園市龍潭區工作地點，由被上訴人親
    自簽名，蓋章是被上訴人拿給伊，由伊代蓋，被上訴人有同
    意擔任連帶保證人並簽名等語（見他字案卷171頁正反面）
    ，堪認被上訴人於105年間因同意擔任云泰公司系爭租約之
    連帶保證人而交付上開身分證件資料，自無由被上訴人於10
    5年間因同意擔任云泰公司系爭租約之連帶保證人所提供之
    身分資料，即可遽認系爭本票為被上訴人簽發。況上訴人所
    提被上訴人之名片係記載「鼎麗金屬有限公司」，然被上訴
    人未曾任職該公司，有勞工保險被保險人投保資料明細可稽
    （見本院卷138頁），堪認被上訴人主張係他人盜用伊身分
    製作名片及申請財產所得明細資料等語，尚非無據。
　⑷上訴人另抗辯：李曉菁曾撥打電話予被上訴人，經被上訴人
    表示願意擔任游貴珠系爭借款之保證人及擔保債務，於電話
    中以口頭委託李曉菁全權處理此事云云，並提出訴外人彭思
    榆之證詞為證。惟查，彭思榆於他字案檢察事務官詢問時係
    證稱：伊是做土地買賣仲介，李曉菁問伊有無作汽車貸款，
    伊稱沒有，上訴人有作汽車貸款，伊就介紹上訴人給李曉菁
    ，借錢時伊沒有在場等語（見他字案卷159頁），於系爭偵
    查案復為相同之證述（見本院限閱卷10頁），均未提及被上
    訴人欲向上訴人借貸等語，難認有何被上訴人以口頭同意擔
    任系爭借款之連帶保證人及簽發系爭本票。上訴人所辯，無
    足採信。
　⑸此外，上訴人未提出任何被上訴人簽發系爭本票之具體事證
    以實其說，則被上訴人主張伊未簽發系爭本票等語，為屬可
    採。
  ⒉被上訴人有無授權游貴珠、李曉菁簽發系爭本票？
　⑴被上訴人否認有授權游貴珠、李曉菁簽發系爭本票，並主張
    系爭本票債權不存在，依上開說明，上訴人應就系爭本票之
    真正即經被上訴人授權游貴珠、李曉菁簽發乙節，負舉證責
    任。惟查，游貴珠、李曉菁均否認經被上訴人授權簽發系爭
    本票，被上訴人簽立系爭租約及提供身分證件資料，僅係同
    意擔任云泰公司系爭租約之連帶保證人，尚不及於擔任系爭
    借款之連帶保證人及簽發系爭本票，上訴人復未證明被上訴
    人曾口頭同意擔任系爭借款之連帶保證人及簽發系爭本票，
    業如前述，難認上訴人就被上訴人授權游貴珠、李曉菁簽發
    系爭本票乙情，已盡舉證之責。
　⑵至上訴人提出通訊軟體LINE對話紀錄，辯稱游貴珠曾向其傳
    送訊息表示：「要跟你處理你還不快，到底是怎麼」、「妳
    要下個禮拜再講，而我不是身邊有錢啊，還要時間跟人借。
    」、「法院寄文件給我了，我就這樣了，因為我籌錢也要有
    人要借我跟有錢借了。」、「我籌到55萬多就拿下去給妳」
    、「我待會還要去警局，然後再問我這邊的律師看昨晚收到
    李跟妳台中借款的文件」、「我哥連薪水都不能拿，等於不
    能生活」等語（見原審卷82頁），僅得認游貴珠有欲清償系
    爭借款債務乙節，要與被上訴人是否授權簽發系爭本票無涉
    。上訴人復以游貴珠簽立之委託書（下稱系爭委託書）作為
    授權依據云云，惟觀諸系爭委託書記載：「茲本人游貴珠，
    因故未能親自辦理，特委託李曉菁，全權代理，恐口說無憑
    ，特立此委託書為據。」（見原審卷64頁），除未記載簽立
    日期外，委託事項亦不明，且其上委託人為游貴珠、受託人
    為李曉菁，無隻字片語提及被上訴人，自難依此推論被上訴
    人有授權游貴珠、李曉菁簽發系爭本票。此外，上訴人復未
    提出被上訴人有何授權他人簽發系爭本票之事證，則被上訴
    人主張其未授權他人簽發系爭本票等語，自為可採。
　⑶末按確認法律關係之訴，非原告有即受確認判決之法律上利
    益者，不得提起之，民事訴訟法第247條前段定有明文。而
    該條所謂即受確認判決之法律上利益，係指因法律關係之存
    否不明確，致原告在私法上之地位有受侵害之危險，而此項
    危險得以對於被告之確認判決除去之者而言（最高法院42年
    台上字第1031號判例意旨參照）。上訴人既未舉證證明被上
    訴人有授權游貴珠、李曉菁簽發系爭本票，則被上訴人主張
    系爭本票非經其授權所簽發，其有確認系爭本票債權不存在
    之確認利益存在，依民事訴訟法第247條規定，請求確認系
    爭本票債權不存在，即屬有據，應予准許。
  ㈡被上訴人依強制執行法第14條第2項規定請求撤銷系爭執行事
    件之執行程序，有無理由？
    按執行名義無確定判決同一之效力者，於執行名義成立前，
    如有債權不成立或消滅或妨礙債權人請求之事由發生，債務
    人亦得於強制執行程序終結前提起異議之訴，強制執行法第
    14條第2項定有明文。又強制執行法第14條第2項規定之債務
    人異議之訴，為形成之訴，係以無確定判決同一效力之執行
    名義，其成立前或成立後，有債權不成立或消滅或妨礙債權
    人請求之事由發生時，債務人得請求法院以形成判決宣示不
    許就該執行名義為全部或一部之強制執行，或撤銷該執行名
    義全部或一部之強制執行程序（最高法院105年度台上字第2
    75號判決意旨參照）。又盜用他人印章為發票行為，即屬票
    據之偽造。被盜用印章者，因非其在票據上簽名為發票行為
    ，自不負發票人之責任，此項絕對的抗辯事由，得以對抗一
    切執票人（最高法院51年台上字第3309號判例意旨參照）。
    被上訴人未簽發亦未授權游貴珠、李曉菁簽發系爭本票，已
    如前述，系爭本票既非被上訴人所簽發，自不負發票責任（
    票據法第5條第1項參照），故上訴人對被上訴人既無系爭本
    票債權存在，則被上訴人依強制執行法第14條第2項之規定
    ，請求撤銷系爭執行程序，即屬有據，應予准許。
六、綜上所述，被上訴人依民事訴訟法第247條、強制執行法第1
    4條第2項規定，請求確認系爭本票債權不存在及系爭執行事
    件之強制執行程序應予撤銷，為有理由，應予准許。原審為
    上訴人敗訴之判決，並無不合，上訴意旨指摘原判決不當，
    求予廢棄改判，為無理由，應予駁回。
七、本件事證已臻明確，兩造其餘攻擊防禦方法及提出之證據，
    核均認不足以影響本判決之結果，自無一一詳予論駁之必要
    ，併此敘明。
八、據上論結，本件上訴為無理由，依民事訴訟法第449條第1項
    、第78條，判決如主文。 
中　　華　　民　　國　　109 　年　　6 　　月　　16　　日
　　　　　　　　  民事第三庭
                       審判長法  官  林玉珮 
                             法  官  何君豪
                             法  官  徐淑芬
附表：
編 號 票載發票人 票據號碼  票面金額 （新臺幣) 發票日   （民國） 1 游貴珠 游健發 李曉菁 WG0000000 50萬元 107年2月8日 2 游貴珠 游健發 李曉菁 WG0000000 2萬元 107年2月8日 
正本係照原本作成。
不得上訴。
中　　華　　民　　國　　109 　年　　6 　　月　　16　　日
　　　　　　　　　　　　　　書記官  魏汝萍